臺灣高等法院臺中分院刑事判決
111年度上訴字第537號

上  訴  人  
即  被  告  邱信儒


選任辯護人  莊慶洲律師
上列上訴人因傷害等案件，不服臺灣臺中地方法院110年度訴字
第106號中華民國110年12月30日第一審判決（起訴案號：臺灣臺
中地方檢察署109年度偵字第8023號），提起上訴，本院判決如
下：
    主  文
上訴駁回。
    事  實
一、緣甲○○（原名○○○）與綽號「吉力」之○○○（所涉本案犯行部
    分，應由臺灣臺中地方檢察署檢察官另行偵辦）間有債務糾
    紛，○○○於民國107年2月25日凌晨3時24分許，夥同乙○○、少
    年○○○（少年○○○所涉本案犯行部分，業經原審法院少年法庭
    裁定施以感化教育）、少年○○○（少年○○○所涉本案犯行部分
    ，應由原審法院少年法庭另行處理）等人，到址設臺中市○
    區○○路0段00號之大都會網咖前，乙○○並聯繫○○○（○○○所涉
    本案犯行部分，業經原審法院判決判處有期徒刑6月確定）
    駕車搭載其到場。嗣○○○、乙○○、少年○○○及少年○○○等人於
    同日凌晨3時28分許，見甲○○在大都會網咖門口前，竟基於
    傷害他人身體之犯意聯絡，且可預見以棍棒、安全帽等物朝
    他人頭臉部毆擊，有可能擊中眼睛，使眼睛受傷，並傷及視
    神經，致毀敗或嚴重減損一目或二目之視能，能預見而不預
    見，隨即一同上前，先由○○○拉住甲○○，乙○○與手持棍棒之
    少年○○○、○○○則緊跟在後，隨即由少年○○○跨步往前持棍棒
    毆擊告訴人左側頭臉部1下，甲○○掙脫後，乙○○與○○○及少年
    ○○○、○○○則在後追逐，甲○○於馬路上奔跑之際，遭○○○拉住
    其左手而強行將其推回予○○○，甲○○遭○○○拉住後，乙○○亦上
    前拉住甲○○，隨後在大都會網咖外之機車停放處，先由少年
    ○○○持棍棒毆打其頭臉部1下及背部2下，於甲○○以雙手摀住
    臉部彎腰時，再由乙○○持安全帽由上而下毆擊其頭部3下，
    並由少年○○○持棍棒毆打其背部3下，致甲○○倒臥在地後，乙
    ○○隨即再持安全帽丟擊倒臥在地之甲○○，並由少年○○○持棍
    棒再毆打其背部2下，之後乙○○再以右腳由上而下重踹甲○○5
    下，並撿拾地上之安全帽再朝甲○○丟擊，嗣因甲○○倒地不起
    ，乙○○見狀再以雙手拉住甲○○左手，強行將甲○○在地上拖行
    一段距離後始罷手，使甲○○受有頭部外傷及右手、背部、雙
    下肢多處擦挫傷等傷害，且致其左眼挫傷合併眼前房出血、
    左眼創傷性白內障而有嚴重減損一目視能之重傷害。嗣經警
    據報前往現場處理，經調閱現場監視器錄影畫面後，始循線
    查悉上情。
二、案經甲○○訴由臺中市警察局第二分局報告臺灣臺中地方檢察
    署檢察官偵查起訴。
    理  由
一、認定犯罪事實所憑之證據及理由
    上訴人即被告乙○○（下稱被告）經合法傳喚，無正當之理由
    不到庭。而被告於原審固坦承於上開時、地，有對告訴人為
    傷害及強制之犯罪事實，惟矢口否認涉有何傷害致重傷之犯
    行，辯稱：我不是事主，為何變成是我主導云云；選任辯護
    人則為被告辯護稱：被告對於告訴人眼睛重傷之加重結果並
    無客觀可預見性等語。經查：
  ⒈被告與○○○及少年○○○、○○○等人於107年2月25日3時28分許，
    見告訴人在大都會網咖門口前，隨即一同上前，先由○○○拉
    住告訴人，被告與手持木棍之少年○○○、○○○則緊跟在後，隨
    即由少年○○○跨步往前持棍棒毆擊告訴人左側頭臉部1下，告
    訴人掙脫後，被告與○○○、少年○○○、○○○則在後追逐，告訴
    人於馬路上奔跑之際，遭○○○拉住其左手而將其強行推回予○
    ○○，告訴人遭○○○拉住後，被告亦上前拉住告訴人，隨後在
    大都會網咖外之機車停放處，由少年○○○持棍棒毆打告訴人
    頭臉部1下及背部2下，於告訴人以雙手摀住臉部彎腰時，再
    由被告持安全帽由上而下毆擊其頭部3下，並由少年○○○持棍
    棒毆打其背部3下，致告訴人倒臥在地後，被告隨即再持安
    全帽丟擊倒臥在地之告訴人，並由少年○○○持棍棒再毆打告
    訴人背部2下，之後再由被告以右腳由上而下重踹告訴人5下
    ，並撿拾地上之安全帽再朝告訴人丟擊，嗣因告訴人倒地不
    起，被告見狀再以雙手拉住告訴人左手，強行將告訴人在地
    上拖行一段距離後始罷手，致告訴人受有頭部外傷與右手、
    背部、雙下肢多處擦挫傷及左眼挫傷合併眼前房出血、左眼
    創傷性白內障之傷害等情，業經證人即告訴人甲○○於原審審
    理時證述及被告於原審審理時供承明確在卷（見原審卷第26
    5頁至第277頁、第328頁），並有員警職務報告書1份、中國
    醫藥大學附設醫院診斷證明書2份、監視器畫面截圖照片及
    現場照片6張、監視器畫面截圖照片28張、車輛詳細資料報
    表（車牌號碼：000-0000號、00000000號）2份、中國醫藥
    大學附設醫院107年11月2日院醫事字第1070013666號函暨檢
    附告訴人之病歷影本各1份在卷可證（見107少連偵382卷第1
    1頁、第43頁至第45頁、第47頁至第51頁、第59頁至第81頁
    、第95頁、第109頁、第121頁至第150頁）。是此部分之事
    實，洵堪認定，首先敘明。
　⒉按共同正犯，係共同實行犯罪行為之人，在合同意思範圍內
    ，各自分擔犯罪行為之一部，相互利用他人之行為，以達其
    犯罪之目的，其成立不以全體均參與實行犯罪構成要件之行
    為為必要。共同犯罪之意思不以在實行犯罪行為前成立者為
    限，若了解最初行為者之意思而於其實行犯罪之中途發生共
    同之意思而參與實行者，亦足成立；故對於發生共同犯意以
    前其他共同正犯所為之行為，苟有就既成之條件加以利用而
    繼續共同實行犯罪之意思，則該行為即在共同意思範圍以內
    ，應共同負責；又共同正犯之意思聯絡，原不以數人間直接
    發生者為限，即有間接之聯絡者，亦包括在內。如甲分別邀
    約乙、丙犯罪，雖乙、丙間彼此並無直接之聯絡，亦無礙於
    其為共同正犯之成立（最高法院77年台上字第2135號判例意
    旨參照）。又共同正犯在犯意聯絡範圍內之行為，應同負全
    部責任；而加重結果犯，以行為人能預見其結果之發生為要
    件；又所謂能預見乃指客觀情形而言，與主觀上有無預見之
    情形不同。共同正犯中之一人所引起之加重結果，其他之人
    應否同負加重結果之全部刑責，端視其就此加重結果之發生
    ，於客觀情形能否預見為斷（最高法院110年度台上字第182
    號判決意旨參照）；且刑法第17條法文不曰「無過失」，而
    曰「不能預見」，僅要求客觀的預見可能性，即具相當因果
    關係為必要而已，與要求行為人對結果之發生有過失者，略
    異其趣，亦與嚴密之過失意義有別，即預見之能否，係決諸
    客觀情形，以行為時客觀存在之事實為審查之基礎，而預見
    之有無，則應依行為人之主觀認定之（最高法院97年度台上
    字第3104號判決意旨參照）。查被告與○○○及少年○○○、○○○
    等人於107年2月25日3時28分許，見告訴人在大都網咖門口
    前，隨即一同上前，由○○○拉住告訴人，被告與少年○○○、○○
    ○緊跟在後時，少年○○○、○○○當時手上即各持有棍棒1支，且
    少年○○○前後持棍棒毆打告訴人頭臉部2下及背部2下後，被
    告見狀非但未停止攻擊，反而於告訴人以雙手摀住臉部彎腰
    時，更持安全帽由上而下重擊告訴人頭部3下，並由少年○○○
    持棍棒毆打告訴人背部2下，致告訴人倒臥在地後，被告再
    持安全帽丟擊倒臥在地之告訴人，並前後以右腳由上而下重
    踹告訴人5下，被告顯與○○○及少年○○○、○○○等人具傷害之犯
    意聯絡及行為分擔，且以棍棒及安全帽朝人體之頭臉部重擊
    ，本有可能擊中人體眼睛部位，並傷及視神經，被告已知少
    年○○○、○○○手上各持有棍棒1支，且見少年○○○已先後朝告訴
    人頭臉部及背部毆打後，仍持安全帽由上而下重擊告訴人頭
    部，並以右腳由上而下重踹告訴人，決諸當時客觀情形，被
    告對其等傷害行為所引起重傷害之加重結果，客觀上已能預
    見，辯護意旨稱被告對於告訴人眼睛重傷之加重結果並無客
    觀可預見性等語，並非可採。
  ⒊按刑法於94年2月2日修正時，其第10條第4項關於重傷之規定
    ，增列「嚴重減損」視能、聽能、語能、味能、嗅能與一肢
    以上機能之情形，使嚴重減損機能與完全喪失效用之毀敗機
    能並列，均屬重傷態樣。而所謂嚴重減損，觀其修正之立法
    理由，既謂依修正前刑法第10條第4項，視能、聽能等機能
    ，須至完全喪失，始符合該規定之重傷要件，如僅減損甚或
    嚴重減損，並未完全喪失效用者，縱有不治或難治，因不符
    合該要件，且亦不能適用同條項第6款規定，仍屬普通傷害
    ，此與一般社會觀念已有所出入；且機能以外之身體或健康
    ，倘有重大不治或難治之傷害，依同條項第6款規定則認係
    重傷，二者寬嚴不一，殊欠合理；再者，普通傷害罪，依（
    108年5月29日修正前）刑法第277條第1項，最重法定刑為有
    期徒刑3年，而重傷罪，依同法第278條第1項，其法定刑最
    重為有期徒刑12年，最輕為有期徒刑5年，二罪刑罰輕重懸
    殊，就嚴重減損機能之情形仍論以普通傷害，亦嫌寬縱；故
    基於刑法保護人體機能之考量，並兼顧刑罰體系之平衡，自
    宜將嚴重減損機能納入重傷範圍等語。是舉凡對上開各項機
    能有重大影響，且不能治療或難於治療之情形，應認均構成
    重傷，以與各該機能以外關於身體或健康之普通傷害與重傷
    區分標準之寬嚴一致，並使傷害行為得各依其損害之輕重，
    罪當其罰，俾實現刑罰應報犯罪惡性之倫理性目的而發揮其
    維護社稷安全之功能。查告訴人因被告與○○○、少年○○○、○○
    ○等人共同為本案傷害犯行，致左眼挫傷合併眼前房出血、
    左眼創傷性白內障之傷害，有中國醫藥大學附設醫院診斷證
    明書2份在卷可證（見107少連偵382卷第43頁至第45頁），
    復經原審函詢中國醫藥大學附設醫院後，該院函覆以：「病
    人至本院門診治療期間，發現有眼前房出血、創傷性瞳孔散
    大、創傷性白內障、玻璃體出血、脈絡膜破裂；眼前房出血
    及玻璃體出血，經治療後吸收；創傷性瞳孔散大及脈絡膜破
    裂屬於永久損傷，無法復原；創傷性白內障經白內障手術及
    水晶體置入手術後改善，但仍留有部分後囊混濁，建議做雷
    射後囊切開術或許可能改善視力，惟病人選擇保守治療；病
    人最近一次就診日為108年5月18日，左眼最佳矯正視力為零
    點一。」，此有中國醫藥大學附設醫院108年7月17日院醫事
    字第1080009492號函1份在卷可證（見原審108訴696卷第167
    頁）。又告訴人於110年11月26日原審審理時陳稱：我的左
    眼視力無法回復，我後來在今年4、5月間去當兵體檢的時候
    ，有再去檢查一次，原本0.1下降至0.05等語。足認告訴人
    因本案傷害犯行所致之創傷性瞳孔散大及脈絡膜破裂屬永久
    損傷，無法復原，且其左眼之視能已達嚴重減損之程度。
  ⒋綜上所述，被告之辯解乃卸責之詞，非可採信，本案事證明
    確，被告之犯行堪以認定，應依法論科。
　⒌至於選任辯護人於本院準備程序稱：被害人沒有於受傷後立
    即為治療行為，被告有通知被害人去治療是被害人自己不願
    意去治療，被害人是因為遲誤就醫造成重傷結果等語，並聲
    請將告訴人在中國醫藥大學相關病歷資料送榮總鑑定。惟告
    訴人於107年2月25凌晨3時59分即自行前往中國醫藥大學附
    設醫院急診室就醫，並持續於同年2月27日、 3月6日、3月1
    3日、3月20日、3月27日、4月10日、5月11日、6月8日、6月
    12日、6月25日、6月26日、7月3日、7月10日、7月17日、7
    月27日、9月25日至該院眼科門診治療，有中國醫藥大學附
    設醫院107年11月12日院醫事字第1070013666號函及所附甲○
    ○病歷影本共14張(含急診護理病歷、診病歷、急診護理紀錄
    、急診醫囑單、血壓脈搏呼吸紀錄單、病歷資料、病患累積
    報告等)在卷可稽（見少連偵卷第121至150頁），顯見告訴
    人並無延誤就醫之情況，選任辯護人此部分主張尚屬無據，
    自無再送鑑定之必要，併予敘明。　　　　
二、論罪科刑之理由
  ㈠按行為後法律有變更者，適用行為時之法律，但行為後之法
    律有利於行為人者，適用最有利之法律，刑法第2條第1項定
    有明文。本案被告行為後，刑法第277條第1項業於108年5 
    月29日修正公布，同年月31日施行生效，其法定刑由「3年
    以下有期徒刑、拘役或1千元以下罰金」，修正為「5年以下
    有期徒刑、拘役或50萬元以下罰金」，惟刑法第277條第2項
    後段傷害致重傷罪部分，其構成要件與法定刑並未修正，不
    生新舊法比較之問題。又刑法第304條第1項亦於108年12月2
    5日修正公布，同年月27日施行生效，其法定刑由「處3年以
    下有期徒刑、拘役或3百元以下罰金」，修正為「處3年以下
    有期徒刑、拘役或9千元以下罰金」，惟此次修正僅係將罰
    金依刑法施行法第1條之1第2項本文規定，修正提高30倍，
    以增加法律明確性，罪刑並無變更，亦不生新舊法比較之問
    題。是被告本案犯行，自應適用現行刑法第277條第2項後段
    、刑法第304條第1項之規定。
  ㈡按刑法總則之加重，係概括性之規定，所有罪名均一體適用
    ；刑法分則之加重，係就犯罪類型變更之個別犯罪行為予以
    加重，成為另一獨立之罪名。兒童及少年福利與權益保障法
    第112條第1項前段所定：「成年人教唆、幫助或利用兒童及
    少年犯罪或與之共同實施犯罪或故意對其犯罪者，加重其刑
    至二分之一」，其中成年人教唆、幫助或利用兒童及少年犯
    罪或與之共同實施犯罪之加重，並非對於個別特定之行為而
    為加重處罰，其加重係概括性之規定，對一切犯罪皆有其適
    用，自屬刑法總則加重之性質；至故意對兒童及少年犯罪之
    加重，係對被害人為兒童及少年之特殊要件予以加重處罰，
    乃就犯罪類型變更之個別犯罪行為予以加重，則屬刑法分則
    加重之性質（最高法院103年度台非字第306號判決意旨參照
    ）。查被告於本案犯行時為年滿21歲之成年人，有被告之個
    人戶籍資料（完整姓名）查詢結果在卷足憑（見原審卷第15
    頁），且被告於本案犯行時已知少年○○○、○○○為未滿18歲之
    少年，業經被告於原審供承明確在卷（見原審卷第331頁）
    ，並有少年○○○之個人基本資料查詢結果附卷可稽（見109偵
    8023卷第49頁）。又被告於本案犯行時，告訴人雖亦為未滿
    18歲之少年，有告訴人之個人基本資料在卷可憑（見109偵8
    023卷第41頁），然被告於原審審理時供稱：我當時不知道
    告訴人未滿18歲等語（見原審卷第331頁），且告訴人於原
    審審理時亦陳稱：在本案之前，我知道被告是誰，但不熟，
    我並沒有特別跟被告講過我的年紀，我有跟被告講過後我就
    讀青年高中，沒有說幾年級等語。據此，告訴人既未特別告
    知被告其年紀，亦未明確告知其就讀青年高中幾年級，且卷
    內亦無其他積極證據足證被告為本案犯行時，已知悉或可得
    預見告訴人為未滿18歲之少年，依罪疑有利被告原則，應認
    被告為本案犯行時，無法確切知悉告訴人之實際年齡，而不
    該當成年人故意對少年犯罪之構成要件，併此敘明。
  ㈢核被告所為，係犯刑法第304條第1項之強制罪及同法第277條
    第2項後段之傷害致重傷罪。
　㈣被告與○○○及少年○○○、○○○等人就上開犯行，彼此間有犯意聯
    絡及行為分擔，為共同正犯。
　㈤被告多次對告訴人為傷害及強制之行為，係在密接之時、地
    為之，侵害同一被害人之身體、自由法益，各行為之獨立性
    極為薄弱，依一般社會健全觀念，在時間差距上，難以強行
    分開，在刑法評價上，以視為數個舉動之接續施行，合為包
    括之一行為予以評價較為合理，應分別論以接續犯。又被告
    就上開強制及傷害之行為，係出於同一目的而為，其時間、
    地點密接，應評價為一行為，為一行為觸犯數罪名之想像競
    合犯，應依刑法第55條前段規定，從一重之傷害致重傷罪處
    斷。
  ㈥被告於本案犯行時，已知少年○○○、○○○為未滿18年之少年，
    已如前述，其係成年人與少年共同犯傷害致重傷罪，應依兒
    童及少年福利與權益保障法第112條第1項前段規定，加重其
    刑。
　㈦被告前因竊盜案件，經原審法院以104年度審易字第32號判決
    判處有期徒刑3月確定；復因竊盜案件，經原審法院以104年
    度審易字第53號判決判處有期徒刑4月確定；嗣上開案件，
    經原審法院以104年度聲字第2023號裁定應執行有期徒刑6月
    確定，經入監執行後，於105年3月16日徒刑執行完畢，有臺
    灣高等法院被告前案紀錄表在卷可考。被告受徒刑之執行完
    畢後，5年以內故意再犯本件有期徒刑以上之罪，為累犯。
    本院審酌司法院釋字第775號解釋係指個案應量處最低法定
    刑，又無法適用刑法第59條在內減輕規定之情形，法院應依
    此解釋意旨裁量不予加重最低本刑，惟本案依被告累犯及犯
    罪情節，並無上開情事，應依刑法第47條第1項之規定，遞
    加重其刑。
　㈧按刑法第59條所規定之酌量減輕其刑，必其犯罪情狀確可憫
    恕，在客觀上足以引起一般人之同情，認為即予以宣告法定
    最低度刑，猶嫌過重者，始有其適用。本院衡酌被告與告訴
    人本無仇隙，僅因共犯○○○與告訴人間之債務糾紛等細故，
    即夥同○○○及少年等共犯重毆告訴人，致告訴人傷勢嚴重，
    實難認被告之犯行在客觀上有足以引起一般同情之情狀，尚
    難謂有情輕法重之情形，應無適用刑法第59條酌量減輕其刑
    之餘地。　　　
　㈨原審認被告之犯行事證明確，適用刑事訴訟法第299條第1項
    前段、兒童及少年福利與權益保障法第112條第1項前段、刑
    法第11條前段、第28條、第277條第2項後段、第304條第1項
    、第55條、第47條第1項、刑法施行法第1條之1第1項等規定
    ，並審酌被告為智慮成熟之成年人，竟僅因○○○與告訴人間
    有債務糾紛，應○○○之邀約到現場，見告訴人在大都會網咖
    門口前，即與少年○○○、○○○等人共同傷害告訴人，致告訴人
    受有上開傷勢，所為實值非難。又被告曾因竊盜、毀損、妨
    害自由、妨害公務、違反保護令等案件，經法院判處罪刑確
    定之前科紀錄，有臺灣高等法院被告前案紀錄表在卷可參，
    其素行不佳，及被告犯後於原審審理時終能坦承傷害及強制
    犯行，犯罪後態度雖非極其惡劣，然其事後未能與告訴人達
    成和解，賠償彌補告訴人所受之損害，並取得告訴人之諒解
    ，犯罪後之態度難謂良好，兼衡被告所自陳之智識程度及家
    庭經濟生活狀況（見原審卷第333頁），與被告持安全帽重
    擊告訴人頭部及以腳重踹告訴人之手段兇殘，暨其犯罪之動
    機、目的等一切情狀，量處有期徒刑3年4月，暨敘明不予宣
    告沒收之理由（詳後述沒收部分），經核其認事用法均無
    違誤，量刑亦屬妥適，並無過重或失輕之情事，被告上訴意
    旨主張其客觀上無法預見告訴人之重傷結果，及請求依刑法
    第59條規定酌減其刑，其上訴為無理由，應予駁回。　　 
三、沒收部分
　　被告持以毆打告訴人之安全帽，雖係供本案傷害犯罪所用之
    物，惟該安全帽係被告在案發現場旁所拿之物，並非被告所
    有，業經被告於原審審理時供明在卷（見原審卷第331頁）
    ，爰不予宣告沒收。又少年○○○、○○○所持以毆打告訴人之棍
    棒各1支，雖亦係供本案傷害犯罪所用之物，惟上開物品並
    未扣案，且案發至今時隔已久，是否已滅失，尚屬不明，又
    該等物品係屬現今社會日常生活常見之物，價值非高，一般
    人均可輕易取得，對之諭知沒收以防止再犯之效果有限，難
    認有刑法上之重要性，為免執行困難，亦不予宣告沒收。 
    　　
據上論結，應依刑事訴訟法第368條，判決如主文。
本案經檢察官廖育賢提起公訴，檢察官丙○○到庭執行職務。
中　　華　　民　　國　　111 　年　　5 　　月　　31　　日
            刑事第十一庭　  審判長法　官　張意聰
                                  法　官　周瑞芬
                                  法　官　陳慧珊
以上正本證明與原本無異。
如不服本判決應於收受送達後二十日內向本院提出上訴書狀，其
未敘述上訴理由者，並得於提起上訴後二十日內向本院補提理由
書（均須按他造當事人之人數附繕本）「切勿逕送上級法院」。
因疫情而遲誤不變期間，得向法院聲請回復原狀。

                                  書記官  李淑芬
　　　　　　　　　　　　　　　　　
中　　華　　民　　國　　111 　年　　5 　　月　　31　　日
【附錄論罪科刑法條】
刑法第277條第2項：
犯前項之罪，因而致人於死者，處無期徒刑或7年以上有期徒刑
；致重傷者，處3年以上10年以下有期徒刑。
刑法第304條第1項：
以強暴、脅迫使人行無義務之事或妨害人行使權利者，處3年以
下有期徒刑、拘役或9千元以下罰金。